ACORDAO-COMPLETO-2470925

ACÓRDÃO 912/2021 ATA 13/2021 - PLENÁRIO

VISTO, relatado e discutido este relatório de acompanhamento das licitações e contratações efetuadas com recursos públicos federais e oriundos de contribuições parafiscais no período de abril de 2020 a março de 2021.
ACORDAM os Ministros do Tribunal de Contas da União, reunidos em sessão do Plenário, ante as razões expostas pelo Relator e de acordo com os pareceres, em:
9.1. considerar alcançados os objetivos do presente acompanhamento de aquisições logísticas com recursos federais e de contribuições parafiscais no exercício de abril/2020 a março/2021;
9.2. determinar à Secretaria-Geral de Controle Externo que dê continuidade ao acompanhamento sistemático, no âmbito de aquisições logísticas, de editais e de contratos de órgãos, incluídos os citados no art. 15, I, alínea "j", do Regimento Interno do TCU, e de entidades, ainda que não integrantes da Administração Pública Federal, que recebam recursos federais e parafiscais; e
9.3. arquivar os presentes autos.

Acompanhamento das licitações e contratações efetuadas, de abril de 2020 a março de 2021, com recursos públicos federais e oriundos de contribuições parafiscais.

Advocacia-Geral  da União; Câmara dos Deputados; Conselho Nacional de Justiça; Conselho Nacional do Ministério Público (excluído); Controladoria-Geral da União; Defensoria Pública da União; Justiça do Distrito Federal e Territórios (vinculador); Justiça do Trabalho (vinculador); Justiça Eleitoral (vinculador); Justiça Federal (vinculador); Justiça Militar (vinculador); Ministério da Agricultura, Pecuária e Abastecimento; Ministério da Cidadania; Ministério da Ciência, Tecnologia, Inovações e Comunicações (extinto); Ministério da Defesa; Ministério da Economia; Ministério da Educação; Ministério da Infraestrutura; Ministério da Justiça e Segurança Pública; Ministério da Saúde; Ministério das Relações Exteriores; Ministério do Desenvolvimento Regional; Ministério do Meio Ambiente; Ministério do Turismo; Ministério Público da União; Presidência da República; Senado Federal; Superior Tribunal de Justiça; Superior Tribunal Militar; Supremo Tribunal Federal; Tribunal de Contas da União; Vice-Presidência da República (vinculador).

3. Interessados/Responsáveis: não há.

13.1. Ministros presentes: Ana Arraes (Presidente), Walton Alencar Rodrigues, Benjamin Zymler, Augusto Nardes, Aroldo Cedraz, Raimundo Carreiro, Bruno Dantas, Vital do Rêgo e Jorge Oliveira (Relator).
13.2. Ministros-Substitutos presentes: Augusto Sherman Cavalcanti, Marcos Bemquerer Costa, André Luís de Carvalho e Weder de Oliveira.

JORGE OLIVEIRA

Adoto como Relatório a instrução produzida na Secretaria de Controle Externo de Aquisições Logísticas - Selog (peça 64) , a seguir transcrita e endossada pelo corpo dirigente daquela unidade técnica (peças 65/66) :
"INTRODUÇÃO
1.		Trata-se de acompanhamento de aquisições logísticas realizado por esta Unidade Técnica, o qual envolveu o acompanhamento de licitações e contratações efetuadas com recursos públicos federais, englobando, ainda, entidades privadas que recebam contribuições parafiscais (peça 2) . 
1.1.		A atividade foi realizada com a utilização de ferramentas de Tecnologia da Informação e Comunicação (TIC) , principalmente os seguintes sistemas: Análises de Editais e Licitações (Alice) ; Sistema de Gerenciamento de Demandas da Ouvidoria (SisOuvidoria) ; e Aplicação Geradora de Análise Textual com Aprendizado (Ágata) . 
1.2.		Também foram fontes de informações frequentemente usadas o Diário Oficial da União (DOU) e notícias veiculadas pela imprensa.
1.3.		O trabalho foi realizado nos seguintes períodos: 15/4/2020 a 23/4/2020 (planejamento) ; 24/4/2020 a 26/2/2021 (execução) ; e 1º/3/2021 a 31/3/2021 (relatório) .
1.4.		Os períodos citados acima foram autorizados nas Portarias de Fiscalização - Selog 218/2020 (peça 6) e 28/2021 (peça 44) .
1.5.		Os benefícios financeiros obtidos, além de reportados no presente documento, estão registrados no Sistema de Gestão de Benefícios do Controle (Benefícios) .
HISTÓRICO
2.		Em 2011, com o intuito de dar cumprimento ao disposto no Acórdão 1515/2011-TCU-Plenário, relator Ministro Raimundo Carreiro, foi determinado à Segecex o seguinte:
'9.3. determinar à Segecex que:
9.3.1. avalie a conveniência, a legalidade, e a oportunidade de introduzir a metodologia de acompanhamento sistemático descrita nestes autos em todas as suas unidades subordinadas;
9.3.2. uma vez demonstrada a viabilidade da adoção do acompanhamento mencionado no subitem 9.3.1. proponha a regulamentação do tema por meio do competente normativo;
2.1.	Com base no dispositivo acima, a Selog, à época, implementou o processo de trabalho de 'acompanhamento de aquisições públicas' nos termos delineados no âmbito do TC Processo 010.480/2013-7.'
3.		Em 2018, a Selog identificou que o trabalho de acompanhamento poderia ser aprimorado e ampliado com base na utilização de ferramentas de TI desenvolvida pela Secretaria de Gestão de Informações para o Controle Externo (SGI) , sistema Alice. O Alice fornece informações sobre editais de licitações e resultados de pregões disponibilizados diariamente no site do Portal de Compras do Governo Federal (Comprasnet) , por meio de dois e-mails distintos. O primeiro consolida informações de editais de licitações publicados diariamente no Comprasnet (peça 47) , enquanto o segundo retorna os resultados de sessões públicas nos certames licitatórios (peça 48) .
3.1.		Paralelamente ao acompanhamento, e a partir da experiência dele obtida, foi desenvolvido documento pertinente à 'Sistemática de análise das informações fornecidas por meio dos e-mails diários do sistema Alice para as Unidades Técnicas do Tribunal de Contas da União', a fim de parametrizar as pesquisas e tratamento das informações provenientes do Alice no âmbito do Tribunal. O documento foi produzido pela SGI e pela Selog, de forma conjunta, e foi aprovado mediante a Portaria-TCU 296/2018.
3.2.		No ano de 2018, o acompanhamento foi feito por meio do TC Processo 010.978/2018-6, que abrangeu o período de 2/4/2018 a 29/3/2019 (TC Processo 010.978/2018-6, peças 2 e 3) .
4.		Como resultado do acompanhamento realizado em 2018, foi emitido o Acórdão 1091/2019-TCU-Plenário, Relator Ministro Raimundo Carreiro, o qual, entre outros dispositivos, fez a determinação abaixo:
'9.3. determinar à Secretaria-Geral de Controle Externo (Segecex) que dê continuidade ao acompanhamento sistemático de editais e contratos da Administração Pública Federal em todas as suas unidades subordinadas, exercendo plenamente todas as competências atribuídas a esta Secretaria-Geral pelo art. 2º da Portaria-TCU nº 296/2018.' (grifos nossos) 
4.1.		A decisão acima deu origem ao TC Processo 012.189/2019-7, e teve seus resultados julgados no Acórdão 794/2020-TCU-Plenário, Relator Ministro Aroldo Cedraz, parcialmente transcrito a seguir:
'1.6. Determinações/Recomendações/Orientações:
1.6.1. considerar alcançados os objetivos do presente Acompanhamento de Aquisições Logísticas no âmbito da Administração Pública Federal no exercício de abril/2019 a março/2020;
1.6.2. determinar à Secretaria-Geral de Controle Externo que dê continuidade ao acompanhamento sistemático de editais e contratos de órgãos, incluindo os citados no art. 15, I, alínea 'j' do Regimento Interno do TCU, e entidades da Administração Pública que recebem recursos federais e paraestatais no âmbito de aquisições logísticas; e
1.6.3. arquivar os presentes autos.' (grifos nossos) 
5.		Após a prolação da deliberação citada no item anterior, o presente trabalho foi autorizado pelo Acórdão 844/2020-TCU-Plenário, Relatora Ministra Ana Arraes (peça 2) , que em seu voto escreveu o seguinte (peça 3) :
'5. O acompanhamento dos processos de aquisição de bens e serviços dos órgãos e entidades dar-se-á desde a publicação dos editais até a contratação do objeto. Tal análise é possível com a utilização de ferramentas de Tecnologia da Informação desenvolvidas pelo Tribunal e, ainda, com a análise de informações disponibilizadas no clipping de notícias veiculado diariamente no TCU, notícias nos diversos meios de comunicação, informações publicadas no Diário Oficial da União e manifestações provenientes da Ouvidoria deste Tribunal.
6. Ações semelhantes vêm sendo conduzidas desde 2013, com baixo custo de realização e resultados expressivos; portanto, tem se mostrado como estratégia eficiente na atuação do controle externo.
7. O Plano Estratégico do Tribunal de Contas da União (PET-TCU) , vigente de abril de 2019 a março de 2025, contempla, como um dos desafios que nortearão a elaboração de estratégia e dos planos estratégicos, o 'aumento da integridade e do combate à fraude e à corrupção'. Assim, verifico que a presente proposta está alinhada com o plano estabelecido por esta Corte.'
LIMITAÇÕES AO TRABALHO
6.		O trabalho foi realizado em paralelo com o TC Processo 016.867/2020-3 durante o período de abril a dezembro/2020. Trata-se de acompanhamento, focado em aquisições logísticas voltadas ao enfrentamento do Covid-19, à exceção daquelas efetuadas pelo Ministério da Saúde e entidades a ele vinculadas.
6.1.		O documento 'Sistemática de análise das informações fornecidas por meio dos e-mails diários do sistema Alice para as Unidades Técnicas do Tribunal de Contas da União' previa uma terceira espécie de e-mail diário, o qual seria relativo a contratações diretas (tanto dispensas quanto inexigibilidades de licitação) extraídas do DOU. Ocorre, entretanto, que a Imprensa Nacional alterou a forma de publicação de seus dados e o algoritmo do Alice não foi adaptado para essa nova forma, o que suspendeu as análises automáticas das contratações não licitadas. 
6.2.		A extinta Secretaria de Gestão de Informações para o Controle Externo (SGI) desenvolveu uma solução de contorno para informar diretamente à Selog sobre as contratações diretas publicadas no DOU, que foi o envio de e-mails diários com a consolidação de extratos de dispensas e inexigibilidades. Esta solução temporária está momentaneamente realizando a função do Crawler e Analisador de Registros da Imprensa Nacional - Carina (peça 49) .
EXAME TÉCNICO
7.		O trabalho foi realizado por doze meses, sendo executado com dedicação exclusiva por aproximadamente três meses (vide item 6 desta instrução) . Foi coordenado e executado pelo Auditor Federal de Controle Externo (AUFC) da 1ª Diretoria Técnica indicado nas Portarias de Fiscalização - Selog 218/2020 e 28/2021, e supervisionado pela AUFC da Assessoria da Selog indicada nas retromencionadas portarias (peças 6 e 44) .
Metodologia
Do Alice
8.		Diariamente foram analisados os e-mails de licitações e atas apresentados pelo Alice e as contratações diretas apontadas pelo Carina, tão logo desenvolvida essa funcionalidade pela SGI.
8.1.		O primeiro passo consistiu em analisar os certames com base no critério da materialidade, visto que o custo-benefício do controle deve justificar as análises, consoante o art. 14 do Decreto-Lei 200/1967. A materialidade mínima para seleção e aprofundamento das contratações foi definida em R$ 1.000.000,00, porém alguns casos pontuais com valores inferiores a essa foram fiscalizados por representarem riscos considerados altos pela equipe.
8.2.		Após a análise inicial dos editais e atas, diariamente decidia-se, em conjunto com a supervisora do trabalho, sobre como proceder (contato por telefone ou e-mail, levantar maiores informações, concentrar esforços em outras aquisições etc.) a depender das situações verificadas.
8.3.		Após definida a forma de atuação, os questionamentos, quando necessários, foram feitos aos órgãos/entidades utilizando-se como base minuta de e-mail, conforme modelos estabelecidos na Portaria - TCU 296/2018 (peça 50) .
8.4.		Os resultados das análises foram registrados em uma planilha (peça 57) com a identificação das aquisições (ou tentativas de aquisições) nas quais houve contato direto com a unidade contratante (seja ela integrante do Sistema Integrado de Administração de Serviços Gerais - Siasg ou não) .
8.5.		Nos casos em que a equipe do trabalho entendeu haver indícios de irregularidades e/ou ilegalidades não esclarecidos ou não saneados após os contatos com os gestores, foram abertos processos específicos de representação instruídos por outros (as) AUFC da Secretaria, listados na tabela citada no item 15 desta instrução.
8.6.		Frisa-se, ainda, que foi realizado um trabalho de análise dos alertas trazidos pelo Alice, buscando avaliar sua eficiência e eficácia. Isso foi feito no âmbito do Sistema de acompanhamento das funções de especialista sênior (SisEspecialista) deste TCU, ação número 395, que abrange o período de 4/6/2020 a 31/3/2021.
8.6.1.	A avaliação dos alertas do Alice apreciados por esta Unidade Técnica resultou em 4,12% de eficácia - quatro alertas confirmados em 97 casos com alertas analisados -, o que foi considerado um resultado insatisfatório no tocante aos alertas apresentados.
8.6.2.	Ressalta-se, contudo, que o fato de poucos alertas terem sido confirmados na análise manual não invalida os demais ganhos e benefícios trazidos pelo Sistema Alice, a exemplo de: (i) descrição de objetos; (ii) apresentação do jurisdicionado; (iii) materialidade estimada/adjudicada/homologada do certame; (iv) disponibilização das informações em um único e-mail e (v) facilidade de acesso a dados do sistema Comprasnet. Conclui-se, assim, que o Alice é uma ferramenta muito útil ao acompanhamento das aquisições realizadas por meio da plataforma Comprasnet.
8.6.3.	Ainda no âmbito da ação 395, propuseram-se algumas sugestões de melhorias e/ou inclusão de funcionalidades com o fito de aumentar o valor do Alice, a saber: disponibilizar tela de consultas para permitir a busca por certames antigos; prover dados financeiros sobre licitações diretamente do Siasg; e conjugar as informações organizadas pelo Alice, desde a publicação do edital até o valor homologado das licitações, permitindo aos auditores verificar, de modo célere, se licitações similares apresentaram divergências razoáveis entre os valores estimados e os homologados.
8.7		Importante destacar que, no início de 2021, a Secretaria de Orientação, Métodos, Informações e Inteligência para o Controle Externo e o Combate à Corrupção (SOMA) , iniciou o projeto 'Evoluir e Aperfeiçoar o Sistema Alice', o qual têm como finalidades sanar alguns dos problemas detectados atualmente e inserir novas funcionalidades que aumentem o valor do sistema para seus usuários e stakeholders.
8.7.1.	A Selog foi uma das unidades técnicas convidadas para colaborar com o supracitado projeto, apresentando os principais problemas detectados, bem como quais evoluções e funcionalidades seriam úteis, dentro do seu ambiente de trabalho.
Do Diário Oficial da União (DOU) e das Denúncias e encaminhamentos do SisOuvidoria
9.		Os procedimentos de tratamento de informações provenientes do DOU e da Ouvidoria do TCU foram análogos àqueles citados aos itens 8.1 a 8.5 desta instrução. Uma vez analisados os casos selecionados do DOU e do SisOuvidoria por critérios de risco, relevância e materialidade com indícios de irregularidades estes foram avaliados junto à supervisora e, com a anuência desta, foram feitos os contatos devidos. 
9.1.		Nos casos em que a equipe entendeu que não houve a adequada elucidação das dúvidas e questionamentos feitos ou que não foram adotadas as necessárias providências corretivas por parte da unidade gestora, foram autuados processos de representação.
Pesquisas em Bases de Dados e Ações de Inteligência
10.		Além dos sistemas e das fontes de informações citadas nos itens 8 e 9 deste documento, a equipe do trabalho realizou consultas na linguagem SQL (Standard Query Language) em bases de dados internalizadas pelo TCU, a exemplo do Siasg e do Sistema Integrado de Administração Financeira (Siafi) para complementar informações e/ou melhorar a comparabilidade das licitações e contratos avaliados com certames antigos.
10.1.	As consultas foram constantemente aprimoradas com o auxílio de diversos AUFC do TCU, em especial o servidor Rafael de Oliveira Bittencourt, da Secretaria de Controle Externo da Defesa Nacional e da Segurança Pública (SecexDefesa) , cujo conhecimento foi fundamental na identificação dos contratos por fornecedores com algum empenho a eles associado (peça 56) .
10.2	.	Além das consultas em bases internalizadas pelo TCU, outras fontes públicas de informações de preços foram consultadas, em especial o Painel de Preços (disponível em https://paineldeprecos.planejamento.gov.br/) , que é o referencial citado na Instrução Normativa - Seges/ME 73/2020, que dispõe sobre o procedimento administrativo para a realização de pesquisa de preços para a aquisição de bens e contratação de serviços no âmbito da administração pública federal direta, autárquica e fundacional. A metodologia e os parâmetros de consulta são detalhados na peça 63.
10.3.	As pesquisas e conhecimentos adquiridos foram decisivos para aumentar a produtividade e a expertise da equipe, conforme itens 13, 14 e 22 deste documento.
Quantitativos Analisados e Volume Financeiro Fiscalizado
11.		Os certames e contratos que originaram atuação da Selog com os jurisdicionados foram registrados em planilha própria para essa finalidade (peça 57) .
12.		As tabelas a seguir resumem as informações da planilha mencionada no item anterior:
Tabela 1 - Quantitativo de certames em que houve contato com o jurisdicionado
	Origem das Informações
	Casos com atuações

	Alice - Edital
	90

	Alice - Atas
	3

	Dispensa de Licitação - DOU
	60

	Inexigibilidade de Licitação - DOU
	6

	SisOuvidoria
	26

	Total
	185

Tabela 2 - Totais Estimados e Efetivados nos Casos com Intervenção da Selog por Fonte de Informação
	Fonte
	Total Estimado (R$) 
	Total Efetivado* (R$) 

	Alice - Edital
	2.671.901.992,61
	1.262.756.441,98

	Alice - Atas
	5.943.361,55
	5.046.099,00

	Dispensa de Licitação - DOU
	574.410.656,44
	574.410.656,44

	Inexigibilidade de Licitação - DOU
	100.282.941,45
	100.282.941,45

	SisOuvidoria
	360.535.922,72
	93.610.805,52

	Total (R$) 
	3.713.074.874,66
	2.036.106.944,39

*Optou-se pelo uso da palavra 'Efetivado' para resumir o total adjudicado (no caso de procedimentos licitatórios) ou o valor contratado (no caso de contratações diretas) .
12.1.	Deve-se ressaltar que há inúmeros fatores que explicam a diferença entre os valores estimados e efetivados. Houve certames anulados, suspensos, revogados, não adjudicados, além de licitações com valores estimados substancialmente superiores àqueles ofertados durante as sessões públicas. Alguns casos decorreram da atuação preventiva do TCU, seja induzindo a alteração de cláusulas e condições potencialmente restritivas, ampliando a competição, seja apontando erros graves que levaram a Administração a rever a própria necessidade da contratação nos termos inicialmente publicados.
12.2.	Nesse sentido merece destaque a intervenção realizada no Pregão Eletrônico 9/2020 da UASG 389423 (Conselho Regional de Engenharia, Arquitetura e Agronomia de São Paulo - Crea-SP) , com vistas à contratação de aquisição de mobiliário em geral e serviços de marcenaria. Após questionamentos, realizados por e-mail, sobre o agrupamento de itens, especificações técnicas, exigências de certificações e quantitativos estimados, o Crea-SP republicou o edital, reduzindo a estimativa inicial de R$ 150.086.551,19 para R$ 57.880.662,51, resultando em um benefício financeiro de R$ 92.205.888,68.
RESULTADOS
Benefícios Qualitativos
13.		Os benefícios qualitativos, cujas quantificações são inviáveis em razão da natureza dos apontamentos e do momento da intervenção (ação preventiva) , foram computados seguindo as disposições da Portaria-Segecex 37/2018. Tais benefícios foram em número de onze, discriminados a seguir:
Tabela 3 - Benefícios qualitativos reportados
	UASG
	Número
/Ano
	Modalidade 
	Tipo de Benefício Apurado

	160058
	08/2019
	Pregão Eletrônico
	Republicação de edital, excluindo as cláusulas 9.11.2.5 (Programa de Prevenção de Riscos Ambientais (PPRA) ) e 9.11.2.6 e (Programa de Controle Médico em Saúde Ocupacional (PCMSO) ) em respeito ao Acórdão 753/2020-TCU-Plenário, Relator Ministro Weder de Oliveira

	926614
	06/2020
	Pregão Eletrônico
	Republicação de edital, retificando a necessidade de comprovação de realização de um mínimo de nove eventos para fins de qualificação técnica, consoante itens 8.11.2 a 8.11.4 do edital

	194035
	03/2020
	Pregão Eletrônico
	Publicação de aviso no Comprasnet, informando que não seriam consideradas nas análises documentais a exigência de capital social mínimo da cláusula 9.11.4 do Edital nem a cláusula 8.1.4 do Termo de Referência, Anexo I do Edital em respeito ao Acórdão 2365/2017-TCU-Plenário, Relator Ministro Aroldo Cedraz

	160064
	02/2020
	Pregão Eletrônico
	Republicação de edital, retificando a descrição dos itens 2 a 5, 7, 8, 10, 11, 13 a 15, 18 e 19 constantes da tabela presente à cláusula 1.2 do Anexo I - Termo de Referência

	040003
	23/2020
	Pregão Eletrônico
	Republicação de edital, alterando os documentos constantes dos itens 3.5.1.1, 3.5.1.2 e 3.5.1.3 do Termo de Referência anexo ao edital do PE 23/2020 como critérios de habilitação

	030001
	23/2020
	Pregão Eletrônico
	Republicação de edital, reduzindo o valor mínimo entre itens de R$ 1.000,00 para R$ 1,00, consoante cláusula 22.2 do edital

	194035
	04/2020
	Pregão Eletrônico
	Publicação de aviso no Comprasnet, desconsiderando as cláusulas 9.11.6, 9.11.7, 9.11.8 e 9.11.9 do edital

	115406
	17/2020
	Pregão Eletrônico
	Republicação de edital, permitindo a entrega da declaração de contratação futura do profissional detentor do atestado apresentado, desde que acompanhada da anuência deste, na cláusula K.4.2.1 do Termo de Referência

	393001
	19/2020
	Pregão Eletrônico
	Republicação de edital, uma vez que a exigência constante do item 2.2.7 do Apêndice 'A' do Termo de Referência foi excluída do Edital, por não ser adequado a esse tipo de equipamento

	926637
	42/2020
	Pregão Eletrônico
	Republicação de edital, ajustando a cláusula 4.2.1 do edital, combinada com o seu Anexo I (Modelo de Proposta Financeira/Especificações Técnicas) 

	160086
	20/2020
	Pregão Eletrônico
	Retificação do edital no que se refere ao porte de potenciais fornecedores

Benefícios Quantitativos
14.	O total de benefícios quantitativos possíveis de serem apurados foi de R$ 253.304.299,63, conforme apresentado na Tabela 4, a seguir.
Tabela 4 - Benefícios quantitativos reportados
	UASG
	Número/
Ano da Licitação
	Valor Estimado Inicial (R$) - A
	Valor Estimado Posterior (R$) -  B
	Benefício Financeiro (R$) (A - B) 

	160148
	01/2020
	9.329.365,07
	4.420.399,49
	4.908.965,58

	110404
	10/2020
	899.941,35
	300.000,00
	599.941,35

	389133
	04/2020
	12.762.890,09
	0,00
	12.762.890,09

	193099
	03/2020
	2.693.000,00
	0,00
	2.693.000,00

	389423
	09/2020
	150.086.551,19
	57.880.662,51
	92.205.888,68

	771000
	26/2020
	360.437.782,08
	359.265.091,87
	1.172.690,21

	160070
	05/2020
	3.552.947,29
	2.059.619,83
	1.493.327,46

	787000
	11/2020
	10.184.797,06
	9.656.126,86
	528.670,20

	158464
	02/2020
	7.542.345,12
	0,00
	7.542.345,12

	200334
	23/2020
	15.000.000,00
	13.069.987,98
	1.930.012,02

	110322
	27/2020
	12.545.611,67
	0,00
	12.545.611,67

	290002
	110/2020
	52.243.090,00
	0,00
	52.243.090,00

	120039
	12/2021
	62.677.867,25
	0,00
	62.677.867,25

	Total
	253.304.299,63

14.1.	Durante a realização do trabalho, observou-se que muitas vezes os jurisdicionados não informavam os benefícios decorrentes de mudanças das estimativas das licitações, ou encaminhavam tais informações fora de tempo hábil aos responsáveis pelo trabalho em tela. No mesmo sentido, não eram repassadas informações sobre eventuais anulações e/ou revogações de certames realizados após questionamentos desta Unidade Técnica.
14.2.	Acerca dos certames cujos preços estimados foram alterados após questionamentos por meio deste trabalho, é importante ressaltar que a publicação do edital com as correções - e seus anexos - substitui a versão inicial desse documento divulgada no Comprasnet. Assim, o download de editais e anexos diretamente no Comprasnet refletirá valores já retificados e não a versão anterior, que foi objeto de questionamento pela Selog.
14.3.	Um caso que merece destaque é o do Pregão Eletrônico 23/3030 da UASG 200334 (Coordenação Central Administrativa do Departamento de Polícia Federal) . Embora o certame conste como suspenso desde 14/10/2020 (peça 58) , a Selog recebeu por e-mail, em dezembro/2020, o novo Termo de Referência com valores atualizados (peça 59) , que foram usados como base no cômputo do benefício financeiro para a licitação em questão.
14.4.	Por fim, os itens que estão com valores iguais a R$ 0,00 na coluna 'Valor Estimado Posterior (R$) - B' são para indicar certames revogados e não republicados e/ou suspensos sine die e não retomados até a data da conclusão deste documento.
Processos Autuados
15.		Consoante citado nos itens 8.6 e 9.1 desta instrução, eventuais indícios de irregularidades não elucidados pelas unidades jurisdicionadas, justificaram a abertura de processos de representação. No acompanhamento realizado, autuaram-se as representações a seguir:
Tabela 5 - Processos de representação autuados em virtude do TC Processo 016.868/2020-0
	Processo
	Origem
	Jurisdicionado
	Situação Atual

	TC Processo 018.881/2020-3
	Dispensa de Licitação 33/2020
	Hospital Federal de Bonsucesso
	Processo em andamento, ainda não houve acórdão

	TC Processo 027.964/2020-5
	Processo  0000958.00001794/2019-38
	Empresa de Trens Urbanos de Porto Alegre S/A
	Acórdão 1498/2021-TCU-Segunda Câmara, Relator Ministro Aroldo Cedraz

	TC Processo 006.743/2021-8
	Dispensa de Licitação 9/2020, 10/2020 e 11/2020
	Superintendência Estadual do Ministério da Saúde no Rio de Janeiro
	Processo em andamento, ainda não houve acórdão

	TC Processo 044.589/2020-4
	Pregão Eletrônico 36/2020
	Grupamento de Apoio de São José dos Campos
	Processo em andamento, ainda não houve acórdão

	TC Processo 046.961/2020-8
	Dispensas de Licitação 13/2019, 1/2020, 3/2020, 21/2020, 25/2020, 32/2020 e 33/2020
	Universidade Federal de Pernambuco
	Processo em andamento, ainda não houve acórdão

	TC Processo 044.585/2020-9
	Pregão Presencial 56/2013
	Conselho Regional de Medicina do Estado de São Paulo
	Processo em andamento, ainda não houve acórdão

ACOMPANHAMENTO DO ALICE NOS ESTADOS
16.		As atividades pertinentes ao Alice também são realizadas no âmbito dos estados por meio de produções de conhecimento e informes inseridos em sistema atualmente administrado pela Soma, o e-Relato. Trimestralmente os benefícios financeiros da atuação dessas secretarias são registrados no Sistema Benefícios, similar ao procedimento adotado pela Selog.
17.		Os benefícios financeiros mensuráveis das regionais totalizaram R$ 60.963.891,75  (inserir peça 62) , discriminados trimestralmente conforme registra a tabela abaixo.  
	Período
	Montante de Benefícios Financeiros Obtidos (R$) 

	2º trimestre/2020
	38.422.281,00

	3º trimestre/2020
	279.667,54

	4º trimestre/2020
	20.259.042,91

	1º trimestre/2021
	2.002.900,30

CONCLUSÃO
18.		Este trabalho teve como objetivo realizar o efetivo acompanhamento das aquisições públicas no período de abril/2020 a março/2021, por meio de ferramentas de Tecnologia da Informação (TI) , especialmente os sistemas Alice e SisOuvidoria, além de outras fontes, como o DOU e notícias publicadas em diversos meios de comunicação. 
19.		No âmbito dessa instrução foram relatadas as limitações ao trabalho, a metodologia adotada e os resultados qualitativos e quantitativos alcançados.
20.		Conclui-se que o objetivo do trabalho foi alcançado e os resultados obtidos satisfatórios, em especial, considerando a pequena força de trabalho alocada para a sua realização, em grande parte sem dedicação exclusiva. 
21.	 	A continuidade de trabalhos como este tem o potencial de: (i) reduzir o fluxo de processos no tribunal, principalmente de representações e denúncias; (ii) prevenir a concretização de potenciais irregularidades; (iii) induzir a ampliação da competição e o alcance da proposta mais vantajosa; e (iv) aprimorar e fortalecer a relação auditor/auditado. Além disso, ressalta-se que a tendência é o aumento de produtividade da equipe, decorrente não só da prática, bem como da contínua aquisição de novos conhecimentos, a exemplo do citado no item 10 desta instrução.
22.		Nesse sentido, frisa-se o incremento de benefícios financeiros alcançados, quando cotejado com o TC Processo 012.189/2019-7, posto que no âmbito da Selog os ganhos quantitativos passaram de R$ 39.386.503,22 (peça 46, p. 5, do TC Processo 012.189/2019-7) para R$ 190.626.432,38 (vide item 14 desta instrução) . Tais benefícios decorreram da otimização do trabalho da equipe, que persiste realizando atividades similares desde abril/2020, ainda que por vezes em período parcial.
PROPOSTA DE ENCAMINHAMENTO
23.		Ante todo o exposto, submetem-se os autos à consideração superior, propondo:
a) 	considerar alcançados os objetivos do presente Acompanhamento de Aquisições Logísticas no âmbito da Administração Pública Federal no exercício de abril/2020 a março/2021; 
b)	determinar à Secretaria-Geral de Controle Externo que dê continuidade ao acompanhamento sistemático de editais e contratos de órgãos, incluindo os citados no art. 15, I, alínea 'j' do Regimento Interno do TCU, e entes, ainda que não integrantes da Administração Pública Federal, que recebem recursos federais e paraestatais no âmbito de aquisições logísticas; e
c)	arquivar os presentes autos, nos termos do art. 169, V, do Regimento Interno/TCU."

não há.

Não atuou.

ACOMPANHAMENTO. AQUISIÇÕES LOGÍSTICAS. LICITAÇÕES E CONTRATAÇÕES EFETUADAS COM RECURSOS PÚBLICOS FEDERAIS E CONTRIBUIÇÕES PARAESTATAIS.

ACOMPANHAMENTO (ACOM)

Secretaria de Controle Externo de Aquisições Logísticas (Selog).

A Secretaria de Fiscalização de Aquisições Logísticas - Selog realizou, ao longo dos três últimos trimestres de 2020 e do primeiro trimestre do corrente exercício, de forma diária, o acompanhamento das licitações e contratações efetuadas com recursos públicos federais e oriundos de contribuições parafiscais.
2.	Para tanto, valeu-se aquela unidade técnica, primordialmente, dos sistemas eletrônicos Análise de Editais e Licitações - Alice, Gerenciamento de Demandas da Ouvidoria - SisOuvidoria e Aplicação Geradora de Análise Textual com Aprendizado - Ágata, e, subsidiariamente, do Diário Oficial da União - DOU e de notícias veiculadas pela imprensa.
3.	A seleção dos objetos examinados foi efetuada com base no critério de materialidade mínima de R$ 1.000.000,00, embora alguns casos de valores inferiores tenham sido examinados quando se considerou existirem riscos elevados de ocorrência de irregularidades.
4.	Conforme foram coletadas evidências, foram mantidos contatos diretos com as unidades jurisdicionadas responsáveis, para esclarecimento de dúvidas, e, quando detectados indícios de irregularidades não saneados após esses contatos, foram abertos processos específicos de representação.
5.	Além disso, de modo a complementar informações e a incrementar a possibilidade de comparação com licitações e contratos anteriores, foram realizadas consultas a bases de dados internalizadas pelo TCU, como a do Sistema Integrado de Administração e Serviços Gerais - Siasg e a do Sistema Integrado de Administração Financeira - Siafi, e a outras fontes públicas de informações de preços, em especial o Painel de Preços (https://paineldeprecos.planejamento.gov.br) , que é o referencial definido pela Instrução Normativa Seges 73/2020 do Ministério da Economia.
6.	Foram realizadas 185 interações da Selog com unidades jurisdicionadas, que permitiram que o volume de gastos inicialmente estimados nessas contratações caísse de cerca de R$ 3,7 bilhões para aproximadamente R$ 2,0 bilhões, seja por anulação, suspensão, revogação ou não adjudicação de certames, seja por redução das cotações obtidas, seja, ainda, por alteração de cláusulas e condições potencialmente restritivas. Dessa redução, a unidade técnica avaliou que cerca de R$ 253,3 milhões corresponderam a efetivo benefício financeiro para o Poder Público.
7.	Além disso, a detecção de indícios de possíveis irregularidades levou à instauração de 6 processos de representação, dos quais 5 se encontram pendentes de julgamento e 1 foi apreciado pelo Acórdão 1498/2021-TCU-Segunda Câmara, que considerou procedente a representação, formulou determinações e deu diversas ciências à unidade jurisdicionada envolvida.
8.	Registre-se, ainda, que houve atuação das Secretarias nos Estados com uso do Alice, que, segundo a Selog, permitiu a obtenção de benefícios financeiros da ordem de R$ 61,0 milhões por aquelas unidades regionais.
9.	Esse singelo sumário das atividades desenvolvidas e dos resultados obtidos pode transmitir a equivocada percepção de que não é tão significativa a relevância do trabalho ora em exame.
10.	Chamo a atenção, entretanto, para o fato de que todo o acompanhamento, no âmbito da Selog, foi realizado por um único Auditor Federal de Controle Externo, com atuação em tempo parcial durante 9 meses e em tempo integral por apenas 3 meses.
11.	Mesmo assim, logrou-se obter os expressivos ganhos acima detalhados, graças à utilização intensiva de ferramentas da Tecnologia da Informação. Essa peculiaridade que, além de ressaltar os céleres avanços que o Tribunal tem obtido nessa área, sinaliza para a tendência inexorável de emprego cada maior de tais instrumentos, por ser esta a única alternativa viável para exercício do controle externo em um cenário de crescente complexidade da Administração Pública, de fortes restrições orçamentárias e de cada vez mais aguda escassez de recursos humanos por parte desta corte.
12.	 Assim, além de terem sido alcançados os objetivos da fiscalização, note-se, a possibilidade de serem auferidos outros ganhos subsidiários. Como bem destacou o relatório da Selog: "A continuidade de trabalhos como este tem potencial de: (i) reduzir o fluxo de processos no Tribunal, principalmente de representações e denúncias; (ii) prevenir a concretização de potenciais irregularidades; (iii) induzir a ampliação da competição e o alcance da proposta mais vantajosa; e (iv) aprimorar e fortalecer a relação auditor/auditado. Além disso, ressalta-se que a tendência é o aumento de produtividade da equipe, decorrente não só da prática, bem como da contínua aquisição de novos conhecimentos, a exemplo do citado no item 10 desta instrução."
	Com essas observações, acolho as manifestações da unidade técnica, à qual presto homenagem pelo trabalho realizado, e voto pela adoção da minuta de acórdão que trago a este Colegiado.
TCU, Sala das Sessões Ministro Luciano Brandão Alves de Souza, em 20 de abril de 2021.
JORGE OLIVEIRA 
Relator